最高法院刑事判決　　　　　　　　　　　　　　　九十三年度台上字第五四六八號
　　上　訴　人　甲○○
　　選任辯護人　邱六郎律師
　　上　訴　人　乙○○
　　　　　　　　丙○○
　　　　　　　　　　　　押）
　　右　一　人
　　選任辯護人　李後政律師
　　　　　　　　洪紹恒律師
右上訴人等因違反毒品危害防制條例案件，不服台灣高等法院中華民國九十三年七月
十三日第二審判決（九十二年度上重訴字第六五號，起訴案號：台灣板橋地方法院檢
察署九十二年度偵字第六一八九號），提起上訴，本院判決如左：
    主  文
原判決撤銷，發回台灣高等法院。
    理  由
本件原判決認定上訴人甲○○、乙○○、丙○○與綽號「小林」之李鴻典及綽號「劉
董」者，共同基於運輸第一級毒品海洛因，及私運管制物品入境之犯意聯絡。由李鴻
典於民國九十二年三月初某日，在大陸地區，將藏有海洛因之蟹黃，交甲○○委請不
知情之報關行人員將之運來台灣後，直接送至台北縣新莊巿幸福東路「新順記冷凍製
冰廠」，等候甲○○取貨。復由「劉董」指示乙○○於同年三月十七日十六時，前往
新莊市○○路「船老大餐廳」，接運前開海洛因。乙○○即於同月十五日，通知有犯
意聯絡之丙○○，以小客車載其前往「船老大餐廳」勘查地形。同月十七日十三時許
，乙○○、丙○○依「劉董」指示，先至台北市○○○路○段「惠陽超商」前，向一
不詳姓名之接應男子拿取新台幣（下同）二十萬元後，將錢置於事先承租之廂型車前
座抽屜，旋於「船老大餐廳」外停車場，將該廂型車及二十萬元一併交予甲○○。乙
○○、丙○○則留於該停車場，等候甲○○以該廂型車載運海洛因折返。甲○○即駕
駛該廂型車，前往「新順記冷凍製冰廠」，取得蟹黃二十箱後，從中取出其上註記Ｃ
１而夾藏有海洛因之二箱，放置於前揭箱型車。旋駕駛前揭廂型車，將海洛因運輸至
上開「船老大餐廳」停車場，擬將該廂型車及車內海洛因一併交予乙○○時，為調查
局人員當場查獲，並於扣得海洛因三十塊及散塊十三小包（合計淨重一萬零六百八十
三點一八公克）等情。因而維持第一審依想像競合犯關係，從一重論處上訴人等共同
運輸第一級毒品罪刑之判決，駁回上訴人等在第二審之上訴，固非無見。
惟查：(一)犯罪事實應依證據認定，有罪之判決書，應於理由內記載認定犯罪事實所憑
之證據及其認定之理由，否則即有理由不備之違法。又刑法上之共同正犯，以有意思
之聯絡及行為之分擔為要件。原審認乙○○、丙○○亦與甲○○、李鴻典及綽號「劉
董」者共犯走私海洛因罪，然依原判決所載，乙○○、丙○○係於台灣地區，受綽號
「劉董」者之指示，前往新莊巿五工路「船老大餐廳」接應運輸系爭海洛因。如何謂
乙○○、丙○○就「劉董」等人自大陸地區走私系爭海洛因入境部分，有犯意之聯絡
及分擔犯罪行為之實施，原判決理由內並未詳予載述其憑以認定該部分事實之證據及
其認定之理由，要屬理由不備。(二)審理事實之法院對於卷內與被告犯罪是否成立有關
，且依法應予調查之證據，如未詳加調查，或雖已調查，仍未調查明白，則尚難遽為
被告有利或不利之認定。甲○○於原審否認有犯罪情事，辯稱：伊於大陸廈門開設新
來貿易有限公司，從事農漁產物之出口，兼營報關之仲介。綽號「小林」之李鴻典找
伊稱有一批蟹黃欲從大陸地區進口台灣，請求伊代為辦理出口手續。伊答應李鴻典之
請託，即告訴李鴻典通知大陸地區之貨主，直接將貨交給廣東省深圳巿之阮飛報關行
。當時伊人在廈門，不知貨主交於阮飛報關行之該批蟹黃藏有毒品等情。並聲請傳訊
證人傅孫達予以證明（見原審卷第七０、七一、八八、八九頁）。究竟甲○○斯項否
認犯罪之辯解事項與證據，如何不足採﹖原審並未詳加調查究明，難謂無調查未盡及
理由不備之違誤。(三)乙○○於法務部調查局北部地區機動工作組，及偵審中陳稱：本
件伊係包丙○○之車輛，未給予丙○○其他酬勞，丙○○不知伊欲做何事（見偵字第
六一八九號卷第九、六六頁、原審卷第三０三頁）。丙○○乃以乙○○之前揭供述，
作為其並無參與本件犯行之憑據。究竟乙○○之上揭陳述，如何不足採為有利於丙○
○之證據，原審未詳加審酌論述，尚屬理由不備。(四)依原判決之記載，乙○○於案發
當日受「劉董」之指示，前往「船老大餐廳」，向甲○○接運系爭海洛因途中，先至
「惠陽超商」前，向一不詳姓名之接應男子拿取二十萬元後，交給甲○○。又甲○○
駕車至「新順記冷凍製冰廠」，載前揭海洛因，駛出「新順記冷凍製冰廠」門口時，
搭載陳德生，一起至「船老大餐廳」，為警查獲。則上述不詳姓名之接應男子及陳德
生就乙○○、甲○○等人所為犯行，所擔任之角色如何﹖與乙○○、甲○○等人有無
犯意之聯絡及行為之分擔﹖其等究係不知情，抑成立幫助犯或共同正犯關係﹖尚非無
疑，仍有入深入研求之必要。乃原審未詳予調查釐清，亦有調查未盡及理由不備之違
誤。(五)毒品危害防制條例第十九條第一項規定：犯第四條之罪者，其供犯罪所用或因
犯罪所得之財物均沒收，如全部或一部無法沒收時，追徵其價額，或以其財產抵償之
。必須無法沒收之財物始有追徵其價額，或以其財產抵償之問題。如該等財物已經扣
案，僅宣告沒收即為已足，自無追徵價額或以財產抵償之必要。本件第一審判決認扣
案之現金六萬二千元，係甲○○運輸第一級毒品所得之報酬，應予宣告沒收，固無不
當，惟該現金既已扣案，並無不能沒收之情形（見偵字第六一八九號卷第三九、一二
三頁），卻又宣告如全部或一部不能沒收時，以其財產抵償之，即屬贅餘。又既謂扣
案之塑膠盒五十七盒、手機四支係供上訴人等所有，供運輸海洛因所用之物，乃未依
上開條例第十九條第一項之規定宣告沒收，而依刑法第三十八條第一項第二款之規定
宣告沒收，亦有適用法則不當之違誤。原判決未予糾正，而予維持，自有未合。以上
或為上訴意旨所指摘，或為本院得依職權調查之事項，應認原判決有撤銷發回更審之
原因。
據上論結，應依刑事訴訟法第三百九十七條、第四百零一條，判決如主文。
中　　　華　　　民　　　國　　九十三　　年　　　十　　　月　　二十一　　日
                              最高法院刑事第六庭
                                  審判長法官  吳　雄　銘
                                        法官  池　啟　明
                                        法官  石　木　欽
                                        法官  郭　毓　洲
                                        法官  吳　三　龍
      右正本證明與原本無異
                                              書  記  官
中　　　華　　　民　　　國　　九十三　　年　　　十　　　月　　二十七　　日
                                                                        Ｑ
